【裁判字號】    98,再簡抗,2
【裁判日期】    980930
【裁判案由】    再審之訴
【裁判全文】
臺灣板橋地方法院民事裁定             98年度再簡抗字第2號
抗  告  人
即再審原告  乙○○
相  對  人
即再審被告  甲○○
上列當事人間聲請再審事件，抗告人對於民國98年2月19 日本院
板橋簡易庭97年度板再簡字第7 號裁定提起抗告，本院裁定如下
：
    主  文
原裁定廢棄。
    理  由
一、按民事訴訟法第492 條前段規定：「抗告法院認抗告為有理
    由者，應廢棄或變更原裁定。」。次按當事人之聲明不服，
    如在上訴期間以內，縱或誤用聲請再審等名稱，亦應作為上
    訴受理（最高法院19年聲字第111 號判例參照）。準此，若
    當事人於上訴期間內，對於未確定之判決提起再審之訴，第
    一審法院未將之作為上訴受理，乃竟對於再審之訴予以准駁
    者，其訴訟程序即難謂無重大瑕疵。
二、抗告意旨略以：本院96年度板簡字第2865號宣示判決筆錄係
    送達於抗告人之戶籍地，而非抗告人之居所地，該戶籍地僅
    是為抗告人小孩就學而設籍之用，抗告人實際上並未居住該
    戶籍地，亦未在該戶籍地領取上開法院宣示判決筆錄。又相
    對人即再審被告於本院96年度板簡字第7 號所提出之租賃契
    約，其實係由相對人所變造。相對人於民國97年10月16日檢
    察官開偵查庭時，已當庭承認該證據係其變造，為原判決基
    礎之證物既係變造，則依民事訴訟法第496 條第9 款之規定
    ，本院96年度板簡字第7 號判決即有再審之事由等語。
三、按送達於應受送達人之住居所、事務所或營業所行之。但在
    他處會晤應受送達人時，得於會晤處所行之。不知前項所定
    應為送達之處所或不能在該處所為送達時，得在應受送達人
    就業處所為送達。送達於住居所、事務所或營業所不獲會晤
    應受送達人者，得將文書付與有辨別事理能力之同居人或受
    僱人；送達不能依前2 條規定為之者，得將文書寄存送達地
    之自治或警察機關，並作送達通知書兩份，一份黏貼於應受
    送達人住居所、事務所、營業所或其就業處所門首，另一份
    置於該送達處所信箱或其他適當位置，以為送達。民事訴訟
    法第136 條第1 項、第2 項前段、第137 條第1 項及第138
    條第1 項分別定有明文。是民事訴訟法第138 條所規定之寄
    存送達，限於不能依同法第136 條及第137 條規定為送達者
    ，始得為之。倘其送達之處所並非應受送達人之住居所、事
    務所、營業所或就業處所，即不得於該處所為寄存送達。如
    於該處所為寄存送達，應於應受送達人實際領取該訴訟文書
    時，始生送達之效力（最高法院90年度台抗字第33號裁定意
    旨可參）。又依一定之事實，足認以久住之意思，住於一定
    之區域者，即為設定其住所於該地，為民法第20條所明定，
    是我國民法關於住所之設定，兼採主觀主義及客觀主義之精
    神，必須主觀上有久住一定區域之意思，客觀上有住於一定
    區域之事實，該一定之區域始為住所，故住所並不以登記為
    要件。又戶籍法為戶籍登記之行政管理規定，戶籍地址乃係
    依戶籍法所為登記之事項，戶籍地址並非為認定住所之唯一
    標準，最高法院93年台抗字第393 號裁判亦闡述甚明。
四、經查：本件相對人即再審被告以本件抗告人即再審原告租期
    屆滿未依約返還租賃物為由，於96年3 月7 日向本院提起訴
    訟，請求抗告人應將坐落台北縣板橋市○○路○ 段331 號1
    、2 樓建物遷讓並返還相對人，經本院板橋簡易庭於96年8
    月3 日判決相對人勝訴，該宣示判決筆錄對抗告人之送達，
    則係於96年8 月15日寄送至抗告人設於「台北市○○○路○
    段100 號6 樓之6 」之戶籍地址，因未會晤抗告人，而寄存
    於台北市政府警察局大安分局羅斯福路派出所，業經本院調
    閱本院96年度板簡字第2865號民事卷無誤。惟事實上抗告人
    並未居住該戶籍地，抗告人實際居住地址為台北縣板橋市○
    ○○路64巷10號，戶籍地僅係為小孩就學設籍之用，業據抗
    告人提出台北市大安區戶政事務所函影本、畢業證書、抗告
    人最新戶籍謄本各1 份為證。再查，相對人於本院96年度板
    簡字第2865號案件之起訴狀上記載抗告人之地址為「台北縣
    板橋市○○路○ 段331 號2 樓」，則本院96年度板簡字第28
    65號案件之96年4 月10日第一次言詞辯論期日通知書即對該
    址送達，並由受僱人即正頎公寓大廈管理員簽收，抗告人於
    該言詞辯論期日亦到庭辯論，此有本院96年度板簡字第2865
    號96年4 月10日辯論通知書送達證書、96年4 月10日言詞辯
    論筆錄各1 份附卷可查。是以，抗告人於本院96年度板簡字
    第2865號案件審理期間及宣示判決筆錄送達時，並無實際居
    住於「台北市○○○路○ 段100 號6 樓之6 」戶籍地之事實
    ，足堪認定。揆之前揭說明，則本院96年度板簡字第2865號
    宣示判決筆錄自不得以寄存於抗告人之戶籍地此一送達方式
    為之，否則即應認未生合法送達之效力。故抗告人主張並未
    接獲原判決，原判決並未合法送達抗告人，應堪採信。
五、次按再審之訴，應於30日之不變期間內提起。前項期間，自
    判決確定時起算，判決於送達前確定者，自送達時起算；其
    再審之理由發生或知悉在後者，均自知悉時起算。民事訴訟
    法第500 條第1 項、第2 項前段定有明文。是再審之訴，乃
    對於確定判決不服之當事人求權利保護之方法，故其提起應
    對「確定判決」為之。本件本院96年度板簡字第2865號宣示
    判決筆錄既未合法送達抗告人，則原判決顯然尚未確定。雖
    然抗告人係提起再審之訴，但本院96年度板簡字第2865號宣
    示判決筆錄既未確定，本非再審之訴提起之對象，探究抗告
    人之真意，無非對於原判決聲明不服，其雖誤用「再審之訴
    」之名稱，仍應將之作為本院96年度板簡字第2865號事件之
    上訴受理，方屬適法。乃原審未察，竟以再審之訴受理，並
    為准駁之裁定，於法不合，爰將原裁定廢棄，以符法制。
六、據上論結，本件抗告為有理由，依民事訴訟法第505 條、第
    436 條之1 第3 項、第492 條，裁定如主文。
中    華    民    國    98    年    9    月    30    日
                  民事第三庭    審判長法  官  朱耀平
                                      法  官  陳映如
                                      法  官  邱育佩
以上正本係照原本作成。
如對本裁定抗告須於裁定送達後10日內向本院提出抗告狀，並應
繳納抗告費新台幣1,000元整。
中    華    民    國    98    年    9     月    30    日
                                      書記官  彭麗紅


司法院資訊處製作；財團法人民間司法改革基金會備份。
